【裁判字號】    98,審抗,203
【裁判日期】    980821
【裁判案由】    選派檢查人
【裁判全文】
臺灣臺北地方法院民事裁定             98年度審抗字第203號
抗  告  人  金鼎綜合證券股份有限公司
法定代理人  甲○○
代  理  人  孔繁琦律師
            鄧為元律師
            邱淑卿律師
相  對  人  中華開發金融控股股份有限公司
法定代理人  乙○○
代  理  人  陳鴻基律師
            陳錦旋律師
上列當事人間選派檢查人事件，抗告人對於民國98年6月8日本院
98年度審司字第263號裁定提起抗告，本院裁定如下：
    主  文
抗告駁回。
抗告程序費用新臺幣壹仟元由抗告人負擔。
    理  由
一、本件抗告意旨略以：檢查人制度為一臨時性的監察機制，其
    功能在於補監察人監督之不足，賦予少數股東向法院聲請選
    派檢查人，藉以了解公司業務與財務狀況之權利，係一種補
    充性制度，非能以常態視之，如存在優先性制度如監察人運
    用可能性時，不能准許少數股東無限制地行使此補充性權利
    。是以，並非股東合於公司法第245條第1項所定具備繼續1
    年以上持有已發行股份總數3%以上之資格，法院即應一概准
    許其選派檢查人。又倘股東本身兼為公司董事、監察人或總
    稽核等情形，亦無另行向法院聲請選派檢查人之必要。本件
    相對人實質控制抗告人公司4名董事及1名監察人席次，應屬
    「有隨時查閱公司簿冊文件及業務與財務狀況權限」之抗告
    人股東，並無依公司法第245條第1項規定聲請選派檢查人之
    必要。何況，相對人既擔任董事職務，即得參與抗告人公司
    之經營，並有查閱、抄錄公司法第210條第1項所定章程、簿
    冊之權。且抗告人之董事會於每年度終了，均會依公司法第
    228條第1項、第230條第1項前段規定，編造營業報告書、財
    務報表、盈餘分派或虧損撥補之議案等表冊，提出於股東常
    會請求承認，相對人為抗告人董事會成員，有編造上述會計
    表冊之義務，於編造時即可得知抗告人業務帳目及財產情形
    ，實無另行聲請檢查人檢查公司業務帳目及財產情形之必要
    。再者，抗告人之監察人顧蓓華為「開發派」之監察人，為
    公眾所周知，原裁定僅以顧蓓華所代表之法人為案外人神兆
    投資股份有限公司（下稱神兆公司），而神兆公司之各席董
    事與相對人無涉，且法人代表監察人委任關係僅存於受指派
    自然人與所由指派之法人間，就逕推論另一法人未可能實質
    掌控該自然人所擔任職務，則金融控股公司負責人資格條件
    及兼任公司職務辦法第15條何需規定：「金融控股公司負責
    人不得以個人或所屬金融控股公司以外其他法人代表之身分
    ，擔任所屬金融控股公司子公司之職務」，況顧蓓華係相對
    人派至神兆公司擔任法人代表，再參諸顧蓓華身兼相對人經
    理人，並於98年3月27日與林智、羅慧萍、徐益生聯名共同
    出具請求召開董事會討論結構債交易案之函件；原審開庭訊
    問時，相對人自行攜同顧蓓華到庭；顧蓓華對抗告人並未持
    股，神兆公司於95年間顧蓓華當選抗告人監察人時，亦僅有
    1,000股股份，然顧蓓華當選權數竟高達1,029,125,194股，
    超出神兆公司自有持股等情，顯見神兆公司為人頭，顧蓓華
    實際上係受相對人支持而當選，故相對人與神兆公司為關係
    企業，非毫無關聯，相對人得透過控制關係掌控顧蓓華此席
    監察人。綜上，相對人既實質控制抗告人董事及監察人席次
    ，無另依公司法第245條第1項規定聲請檢查人之必要。為此
    ，爰聲明廢棄原裁定，駁回相對人在原審之聲請等語。
二、按繼續一年以上，持有已發行股份總數百分之三以上之股東
    ，得聲請法院選派檢查人，檢查公司業務帳目及財產情形，
    公司法第245條第1項定有明文。是依上開規定，除具備一年
    以上，持有已發行股份總數百分之三以上之股東之要件外，
    別無其他資格之限制。符合上述要件之少數股東，聲請法院
    選派檢查人，法院即應准許之（最高法院89年度臺抗字第66
    0 號裁定意旨參照）。
三、經查，相對人具有抗告人之股東身分，且繼續1年以上持有
    抗告人發行股份總數3%以上之事實，為抗告人所不爭執，並
    有相對人提出之證券存摺、公司及分公司基本資料查詢（見
    原審卷第10至23頁）在卷足憑。揆諸上開規定所示，相對人
    已符合聲請法院選派檢查人之要件。抗告人雖以前開情詞置
    辯，惟查：
（一）本院審核相對人所提出相關書證，並衡酌關於公司財務及
      業務帳目之檢查權及查核權固可由公司監察人行使（公司
      法第218條規定參照），但為保障股東投資權益，免於董
      事會或監察人之欺瞞，公司法乃賦予少數股東聲請選派檢
      查人之權利，其本質為股東共益權，依前開最高法院裁定
      意旨，除具備繼續1年以上持有已發行股份總數3%以上之
      股東之要件外，別無其他資格之限制，且公司法亦未限制
      少數股東於必要時始得聲請法院選派檢查人。又行政院金
      融監督管理委員會（下稱金管會）於96年12月17日發函抗
      告人之監察人神兆公司（代表人顧蓓華），表明抗告人就
      其95年度財務報告有關結構式債券損失評估，未合理評估
      金鼎證券投資信託股份有限公司（下稱金鼎投信公司）現
      有財務狀況及償付能力，逕將結構債損失金額扣除金鼎投
      信公司財務報告估列之損失準備新台幣242,294,955元，
      且未確認金鼎投信公司財務報告估列損失準備之標的內容
      ，是否與抗告人及5家投資公司承作附賣回債券交易之結
      構式債券標的相同，有欠妥適，請注意改善，並就有關抗
      告人與金鼎綜合證券（香港）有限公司（下稱金鼎香港公
      司）簽訂諮詢顧問服務契約支付勞務支出一節，要求抗告
      人將勞務支出情形及96年10月11日金管會檢查局對該項缺
      失事項之查核意見，提至董事會討論及請各監察人予以審
      核，並於1個月內將董事會會議紀錄及監察人審核意見陳
      報該會。另金管會於97年2月12日發函抗告人監察人，指
      抗告人於95年9月8日申請投資金鼎香港公司港幣8,000 萬
      元，經該會於96年3月14日函請抗告人提供金鼎香港公司
      有關華聯股票相關交易人資料，並俟金鼎香港公司轉虧為
      盈及對華聯股票融資客戶呆帳追償有具體成效後再行申請
      ，惟迄未提供任何資料或具體成效，並指出該投資計劃案
      尚包括整併海外資源購置金鼎香港公司資產，因近年金鼎
      香港公司經營業務產生鉅額虧損，迄今無力扭轉虧損及追
      償所有損失，請監察人依法調查金鼎香港公司有關華聯股
      票相關交易人資料及對華聯股票融資客戶呆帳追償情形，
      以及金鼎香港公司與第一證人（香港）有限公司財務業務
      狀況等情，有相對人於原審所提出之金管會函件影本可稽
      （原審卷第24頁至第27頁），足見抗告人之業務帳目及財
      產確有不清楚之處。再者，抗告人之董事與監察人因該公
      司於94年間與競遠投資、匯普投資、鴻揚投資、盛業投資
      及欣鴻投資等公司開始承作債券附條件交易（RS），經金
      管會檢查局於96年列為業務檢查缺失追蹤在案，經該公司
      部分董事及監察人聯名發函抗告人召開董事會討論，亦有
      抗告人所提出之董事監察人函影本在卷足憑（本院卷附民
      事抗告狀所附抗證12）。而相對人於原審及本院所提陳述
      意見狀均陳明監察人調查時均因抗告人未配合致無法查核
      ，而抗告人雖提出開會通知書陳明已於董事會報告，然始
      終未能提出相關證據證明就上開金管會所指前揭缺失，業
      已配合監察人調查相關簿冊及提供資料，是本件抗告人縱
      設有監察人，然於監察人無法確實查核抗告人公司相關財
      務事項時，少數股東自得依公司法第245條規定聲請選派
      檢查人。
（二）至抗告人雖稱神兆公司為人頭，顧蓓華實際上係受相對人
      支持而當選，故相對人與神兆公司為關係企業，非毫無關
      聯，相對人得透過控制關係掌控顧蓓華此席監察人云云。
      然而，如前所述，抗告人之監察人無法確實查核抗告人公
      司相關財務事項時，少數股東仍得依公司法第245條規定
      聲請選派檢查人。且縱認神兆公司確係因相對人支持而當
      選為抗告人之監察人，但抗告人之監察人仍係神兆公司，
      而非相對人，相對人不因其支持某人為董事或監察人，即
      不得依公司法第245條規定聲請選派檢查人，此等關係自
      不影響相對人之少數股東權利，是抗告人上開主張自無可
      取。
（三）綜上所述，本件相對人聲請選派檢查人係出於其股東共益
      權之行使，其既非於短期間內重複、多次為之，且抗告人
      確有相當之財務問題未明，相對人聲請選派檢查人以檢查
      公司業務帳目及財產情形，自有其必要。再者，檢查人之
      選派，僅係公司帳目、財產之稽核，公司如依法定程序建
      立健全之財務制度，當不致因檢查人之稽核而受影響。此
      外，抗告人復未舉證證明公司正常營運將因檢查人之選派
      及行使職權而生如何影響之具體情事，原審裁定准許相對
      人選派檢查人之聲請，於法即無不合。
四、據上論結，本件抗告為無理由，依非訟事件法第21條第2項
    、第24條第1項、第46條，民事訴訟法第495條之1第1項、第
    449條第1項、第78條，裁定如主文。
中    華    民    國    98    年    8     月    21    日
                  民事第六庭審判長法  官  劉坤典
                                  法  官  林麗真
                                  法  官  林秀圓
以上正本係照原本作成。
如不服本裁定，僅得於收受本裁定正本送達後10日內，以適用法
規顯有錯誤為理由，向本院提出再抗告狀（須附繕本一份及繳納
再抗告裁判費新台幣1,000元），經本院許可後始可再抗告。
中    華    民    國    98    年    8     月    21    日
                                  書記官  馮姿蓉

司法院資訊處製作；財團法人民間司法改革基金會備份。
